臺灣高等法院臺中分院民事判決
110年度上易字第12號
上  訴  人  宋信一  
            宋英昇  
上  二  人
訴訟代理人  陳浩華律師
複 代理 人  陳博芮  
被 上訴 人  宋信和  


訴訟代理人  黃呈利律師

上列當事人間請求不當得利等事件，上訴人對於中華民國109年
10月27日臺灣臺中地方法院108年度訴字第2478號第一審判決提
起上訴，本院於110年9月1日言詞辯論終結，判決如下：
    主  文
一、上訴駁回。
二、第二審訴訟費用(除減縮部分外)由上訴人負擔。
三、原判決主文第二項所命給付，減縮為：上訴人應共同給付被
    上訴人新臺幣52萬1,647元，及自民國110年1月8日起至返還
    如附表一編號2所示建物及土地之日止，按月共同給付被上
    訴人新臺幣1萬8,992元。
    事實及理由
壹、程序方面：
一、按訴狀送達後，原告不得將原訴變更或追加他訴。但擴張或
    減縮應受判決事項之聲明者，不在此限，民事訴訟法第255
    條第1項第3款定有明文。又第二審訴之變更或追加，非經他
    造同意，不得為之。但第255條第1項第2款至第6款情形，不
    在此限，亦為同法第446條第1項所明定。
二、查本件被上訴人於原審起訴請求上訴人共同給付㈠新臺幣(下
    同)125萬3,472元(計算式：1,139,520＋113,952＝1,253,472)
     ，及其中113萬9,520元自起訴狀繕本送達翌日即民國108年
    8月17日起至清償日止，按年息5%計算之利息；㈡自109年2月
    17日起至返還如附表一所示房地(以下合稱系爭房地；其中
    編號1、2土地合稱系爭土地；其中編號1建物下稱前棟建物
    ，與坐落基地合稱前棟房地；編號2建物下稱後棟建物，與
    坐落基地合稱後棟房地)之日止，按月共同給付3萬7,894元
    。嗣於本院言詞辯論期日當庭具狀更正第㈡項請求為：⒈上訴
    人應共同給付被上訴人52萬1,647元；⒉上訴人應自110年1月
    8日起至返還後棟房地之日止，按月共同給付被上訴人1萬8,
    992元(見本院卷第143頁)，核屬減縮起訴之聲明，依據首揭
    規定，應予准許，合先敘明。
貳、實體方面：
一、被上訴人主張：
    系爭房地原為被上訴人與訴外人宋OO(上訴人宋信一之長
　　子、宋英昇之兄)共有(詳見如附表一備註欄所示)，茲因被
　　上訴人在外求學或服役，任由上訴人長期經營藥局或住家使
　　用。嗣經被上訴人訴請分割系爭房地，業經法院判決變價分
　　割確定【案號：臺灣臺中地方法院(下稱臺中地院)105年度
　　重訴字第37號、106年度再字第7號、本院107年度重上字第
　　94號，下稱分割案】，並經被上訴人於109年2月17日拍賣取
　　得系爭房地全部所有權。上訴人自始未取得被上訴人同意，
　　多年占用系爭房地，受有相當於租金之不當得利，自應負返
　　還責任。茲依分割案之宏大不動產估價師聯合事務所(下稱
　　宏大所)估價報告之結論，以系爭房地每年淨收益為45萬5,8
　　08元，即每月3萬7,984元之標準(計算式：455,808÷12＝37,
　　984)，及上訴人已於110年1月7日返還前棟房地，尚未返還
　　後棟房地部分以半數1萬8,992元(計算式37,984÷2＝18,992)
　　為計算標準，爰依民法第179條規定，請求上訴人共同給付1
　　66萬1,167元(計算式：1,139,520＋113,952＋407,695＝1,6
　　61,167），及其中113萬9,520元之法定遲延利息，暨自110
　　年1月8日起至返還後棟房地之日止，按月共同給付1萬8,992
　　元。
二、上訴人則以：
    前棟建物原係宋OO(即宋信一與被上訴人之父)所建造，後棟
    建物則係宋信一取得被上訴人同意所建造，被上訴人長期容
    忍上訴人使用，而未曾異議，應認兩造有明示或默示使用借
    貸關係存在，自非無權占有，亦無不當得利可言。又前棟建
    物僅供宋英昇經營藥局使用，宋信一未使用前棟建物，後棟
    建物則供住家使用，被上訴人以系爭建物全供營業使用，及
    上訴人均應負系爭建物全部返還不當得利責任，應無依據。
    縱認上訴人受有不當得利，後棟建物僅供住家使用，應依照
    土地法第97條規定，以年息6%計算等語，資為抗辯。
三、兩造之聲明：
  ㈠上訴聲明：
  ⒈原判決(除減縮部分外)廢棄。
  ⒉上開廢棄部分，被上訴人在第一審之訴及假執行之聲請均駁
    回。
  ㈡答辯聲明：
    上訴駁回。
四、兩造不爭執事項(部分用語及編排順序依卷證文義略作調整)
    ：
  ㈠系爭房地(除後棟建物外)以原因發生日期61年10月12日，及
    以買賣為原因，各於61年11月15日、68年9月11日移轉登記
    為被上訴人與宋OO共有，應有部分各2分之1(見原審卷第25-
    29、47-59、157頁)。
　㈡臺中地院受理分割案，曾委請宏大所就系爭房地進行鑑價(價
     格與勘察日期105年9月2日)，其鑑價結果為系爭房地總價
     值2,660萬0,469元，推估月租金收入4萬8,630元，年租金
     收入58萬3,560元(以前棟建物48.63坪，及每月每坪租金1,
     000元核估，計算式：48.63×1,000×12＝583,560；淨收益45
     萬5,880元，見原審卷第77-87、393-399頁)。　
　㈢被上訴人於109年2月17日因法院拍賣，而取得系爭房地所有
    權，並先後於109年3月4日、同年月5日辦竣所有權移轉登記
    (見原審卷第149-165頁、第265-272頁)。
  ㈣兩造前經法院調解成立(臺中地院109年度豐司簡調字第68號)
    ，調解成立內容為：上訴人願於109年10月15日前自系爭建
    物遷出，並將系爭建物騰空遷讓返還被上訴人，如有遺留物
    品，上訴人並同意拋棄所有權，交由被上訴人自行處理(見
    原審卷第303-304頁、本院卷第73-74頁)。
  ㈤上訴人已於110年1月7日將前棟房地點交與被上訴人接管(見
    本院卷第93-94頁)。　　
五、兩造爭執事項(部分用語及編排順序依卷證文義略作調整)：
  ㈠兩造就系爭房地是否成立使用借貸契約？
　㈡被上訴人依民法第179條不當得利規定，請求上訴人共同給
    付下列金額，是否有據？
  ⒈113萬9,520元本息(起訴前5年，計算式詳如附表二所示)。
  ⒉11萬3,952元【計算式：(108年8月17日起至109年2月16日止
    共6個月)18,992×6＝113,952】。
  ⒊40萬7,695元【計算式：(109年2月17日起至110年1月7日止共
    10個月又22日)；(37,984×10)＋(37,984×22/30)＝407,695】
    。
　⒋自110年1月8日起至返還後棟房地之日止，按月給付1萬8,992
    元。
六、本院之判斷：  
　㈠關於使用借貸之爭點：
　⒈按占有人對土地所有權存在之事實無爭執，而僅以非無權占
　　有為抗辯者，占有人應證明其取得占有係有正當權源(最高
　　法院85年度台上字第1120號判決意旨參照)。又各共有人按
　　其應有部分，對於共有物之全部雖有使用收益之權，惟共有
　　人對共有物之特定部分使用收益，仍須徵得他共有人全體之
　　同意，非謂共有人得對共有物之全部或任何一部有自由使用
　　收益之權利(最高法院62年度台上字第1803號判決意旨參照)
　　。而未經共有人協議分管之共有物，共有人對共有物之特定
　　部分占用收益，須徵得他共有人全體之同意。如未經他共有
　　人同意而就共有物之全部或一部任意占用收益，他共有人得
　　本於所有權請求除去其妨害(最高法院74年2月5日74年度第2
　　次民事庭會議決議參照)。共有物分管契約，固不以共有人
　　明示之意思表示為限，共有人默示之意思表示亦包括在內(
　　民法第153條第1項規定參照)。然所謂默示之意思表示，係
　　指依共有人之舉動或其他情事，足以間接推知其效果意思者
　　而言；若單純之沈默，除有特別情事，依社會觀念可認為一
　　定意思表示者外，不得謂為默示之意思表示(最高法院29年
　　渝上字第762號判例意旨參照)。對無權占有人之使用未加異
　　議，僅單純沈默而未為制止者，不生任何法律效果，亦非默
　　許同意繼續使用(最高法院83年度台上字第237號判決意旨參
　　照）。
  ⒉上訴人於系爭房地變價分割及拍賣前後非系爭房地之共有人
    ，且上訴人不曾主張宋OO與被上訴人間曾為分管協議，又上
    訴人對於被上訴人拍賣取得系爭房地前後，其共有權及所有
    權存在之事實既無爭執，而僅以非無權占有為抗辯者，自應
    證明其等有何正當使用權源存在。而上訴人抗辯存有使用借
    貸關係，亦為被上訴人所否認，上訴人自應就此利己之事實
    ，負舉證責任。
  ⒊上訴人主張兩造間存有使用借貸關係者，無非以被上訴人曾
    出具土地使用權同意書，同意上訴人在系爭土地上建造建物
    ，並舉其鄰居即宋OOO、陳OO之證言，及被上訴人多年容忍
    上訴人長期占用等情，為其主要之論據。
　⒋觀諸該同意書固記載：被上訴人與宋OO於70年3月間同意宋信
    一在系爭土地上建造3層RC(即鋼筋混凝土造)建築物等意旨(
    見原審卷第257頁)，再對照宋信一於原審所提70年3月建造
    執照申請書影本(見原審卷第357-359頁)，其當時申請建造3
    層樓各層面積為35.784平方公尺。惟核與前棟建物係2層樓
    、材質為加強磚造，面積詳如附表一編號1所示，建築完成
    時間為48年2月10日，被上訴人早於61年10月間取得其半數
    應有部分(見兩造不爭執事項第㈡項)；及後棟建物乃4層樓，
    面積詳如附表一編號2所示。準此以觀，可知該3層RC建築物
    ，其建築年代、材質、層次、面積、取得時間等，與系爭建
    物無一相符，尚難肯認其同一性。是以，該同意書至多僅能
    證明宋信一曾經以系爭土地申請主管機關核准建造建物而已
    ，核與兩造間就系爭建物有無使用借貸，難認有何關聯存在
    。是以，上訴人以被上訴人曾出具同意書乙節，抗辯兩造就
    系爭房地有使用借貸關係，尚難遽信。
　⒌上訴人雖辯稱其等長期占用系爭房地，被上訴人多年未曾異
    議，並舉鄰居宋OOO、陳OO曾見過被上訴人返回系爭建物暫
    住，及清明返回掃墓等證言為據(見原審卷第425-430頁)。
    惟被上訴人縱有返回暫住及掃墓之舉，依社會觀念，尚難逕
    認對於上訴人占用系爭房地有何一定意思表示，應僅屬單純
    沈默而未為制止者，不生任何法律效果，而非默許同意繼續
    使用。
　⒍此外，未據上訴人提出其他具體證據，以佐其等明示或默示
    使用借貸關係之說，則其等抗辯兩造間就系爭房地有使用借
    貸關係乙節，即無依據，要難採認。
  ㈡關於不當得利之爭點：  
　⒈按「無法律上之原因而受利益，致他人受損害者，應返還其
    利益」，民法第179條前段定有明文。又依不當得利之法則
    請求返還不當得利，以無法律上之原因而受利益，致他人受
    有損害為其要件，故其得請求返還之範圍，應以對方所受之
    利益為度，非以請求人所受損害若干為準，無權占有他人所
    有物或地上物，可能獲得相當於租金之利益，為社會通常之
    觀念(最高法院61年台上字第1695號判例要旨參照）。又民
    法第818條所定各共有人按其應有部分，對於共有物之全部
    有使用收益之權。係指各共有人得就共有物全部，於無害他
    共有人之權利限度內，可按其應有部分行使用益權而言。故
    共有人如逾越其應有部分之範圍使用收益時，即係超越其權
    利範圍而為使用收益，其所受超過利益，要難謂非不當得利
    (最高法院55年台上字第1949號判例要旨參照)。另市場攤位
    之承租人，不僅在其承租之攤位得以營商，並得享受整個市
    場之特殊利益，其應付租金不僅為使用攤位之對價，且包括
    此項特殊利益之對價在內，自非普通之房屋兼土地之承租可
    比，固不受土地法第97條及實施都市平均地權條例第48條(
    舊)所定，房租及地租最高限制之拘束(最高法院54年台上字
    第1528號判例要旨參照)。至透天房地供店舖營業使用，與
    市場攤位營業使用之性質相似，本於同一法律理由，自應為
    同一解釋，亦不受前述法定租額之限制。
　⒉查上訴人既未能證明兩造間就系爭房地有何使用借貸關係存
    在，則被上訴人主張其等無權使用系爭房地，應負返還相當
    於租金之不當得利，應有憑據。
  ⒊次查前棟建物為2層樓建物，1樓前段為騎樓，面臨馬路，依
　　其建築之形式，屬建物之門面；而後棟建物1、2 樓部分與
　　前棟建物1、2 樓部分相連，後棟建物雖有後門，但一邊為
　　牆面堵住，一邊為鄰居後門，無法獨立進出，需由前棟建物
　　即藥局大門通行；後棟建物已附合前棟建物成為一整體建物
　　，亦即前、後棟建物使用上及結構上功能設計均具有一體性
　　，依社會通念應屬同一之物(見原審卷第156-157頁、本院卷
　　第128-129頁)。準此以觀，系爭建物主要用途既供經營藥局
　　營業使用，則其後棟建物兼供上訴人居家使用，僅屬輔助透
　　天店舖營業使用之附屬用途，自不宜將後棟建物強予割裂評
　　價為純住家使用。換言之，系爭建物仍應視為全部供營業使
　　用，上訴人均為共同占有人。此由宋信一不爭執其亦為前棟
　　建物之共同占有人，已與宋英昇於110年1月7日將前棟房地
　　點交與被上訴人接管(見兩造不爭執事項第㈤項)，即可明瞭
　　。是以，宋信一抗辯其非前棟建物之占有人，及後棟建物應
　　評價為純住家用途，應無依據，自難採認。
　⒋又查系爭房地既供上訴人開設藥局使用，則被上訴人主張上
    訴人使用系爭房地具高度使用及商業利益等情，明顯高於土
    地法第97條第1項規定之租金上限年息10%，自可採信。上訴
    人抗辯後棟房地應依土地法規定以年息6%為計算基準，應無
    可採。參以被上訴人所提分割案之宏大所估價報告(見原審
    卷第77-87、393-399頁)，係以前棟建物即辦理保存登記面
    積48.63坪(160.82平方公尺)為估算標準，並參考附近信義
    街、中正路、和平街之比較標的，而得出每坪每月租金收入
    為1,000元，另扣除空置及裝修抵減損失及總費用後，得出
    淨收益為每年45萬5,808元(每月3萬7,984元)，其估價方法
    應屬客觀合理，且因未將未辦保存登記增建部分加以估算，
    其估價金額已屬偏低，則上訴人反對以宏大所鑑定結論作為
    計算標準，應非可採。基此，本院因認被上訴人主張：⑴上
    訴人應共同給付本件起訴前5年，依系爭房地應有部分2分之
    1計算之不當得利金額113萬9,520元本息(計算式詳如附表二
    所示)；⑵自起訴狀繕本送達翌日即108年8月17日起至109年2
    月16日共6個月，依上訴人應有部分比例2分之1數額，按月
    共同給付相當於租金之不當得利金額1萬8,992元（計算式：
    455,808÷12×1/2＝18,992元），合計11萬3,952元(計算式：1
    8,992×6＝113,952)；⑶自被上訴人109年2月17日取得系爭房
    地全部所有權之日起至110年1月7日交還前棟房地之日止，
    共同給付40萬7,695元【計算式：(37,984×10)＋(37,984×22/
    30)＝407,695】；⑷自110年1月8日起至返還後棟房地之日止
    ，按月共同給付18,992元(上訴人嗣後同意以此標準計算，
    見本院卷第138頁)，均有憑據。
　⒌從而，被上訴人依民法第179條不當得利規定，請求上訴人共
    同給付166萬1,167元(計算式：1,139,520＋113,952＋407,695
    ＝1,661,167)，及其中113萬9,520元之法定遲延利息，暨自1
    10年1月8日起至返還後棟房地之日止，按月共同給付被上訴
    人1萬8,992元，洵有依據。 　　
七、綜上所述，被上訴人依民法第179條不當得利規定，減縮聲
    明請求上訴人應共同給付被上訴人166萬1,167元，及其中11
    3萬9,520元之法定遲延利息，暨自110年1月8日起至返還後
    棟房地之日止，按月共同給付被上訴人1萬8,992元，為有理
    由，應予准許。原審就上開應准許之部分為上訴人敗訴之判
    決，於法並無不合。上訴意旨指摘原判決此部分不當，求予
    廢棄改判，為無理由，應駁回上訴。
八、本件事證已臻明確，兩造其餘之攻擊或防禦方法及所用之證
    據，經本院斟酌後，認為均不足以影響本判決之結果，爰不
    逐一論列，附此敘明。
九、據上論結，本件上訴為無理由，依民事訴訟法第449條第1項
    、第78條，判決如主文。
中　　華　　民　　國　　110 　年　　9 　　月　　22　　日
    　　      民事第二庭  審判長 法　官  楊 國 精
　　　　　　　　　　　　         法　官  陳 得 利
      　　　　　　　　　　       法  官  陳 正 禧       
正本係照原本作成。             
上訴人得上訴。
如不服本判決，應於收受送達後二十日內向本院提出上訴書狀，
其未表明上訴理由者，應於提出上訴後二十日內向本院補提理由
書狀（均須按他造當事人之人數附繕本）。因疫情而遲誤不變期
間，得向法院聲請回復原狀。
上訴時應提出委任律師或具有律師資格之人之委任狀；委任有律
師資格者，另應附具律師資格證書及釋明委任人與受任人有民事
訴訟法第四百六十六條之一第一項但書或第二項所定關係之釋明
文書影本。如委任律師提起上訴者，應一併繳納上訴裁判費。 

                                 書記官  陳 三 軫   
　　
中　　華　　民　　國　　110 　年　　9 　　月　　23　　日
附表一(土地)：                                                   編號      土    地     坐    落       面積(平方公尺)      權利 範圍              備    註               縣  市 鄉鎮市區  段  地號     1  臺中市  豐原區 豐原 705-6  11.00   全部  原為宋OO、宋信和共有(61年11月15登記，登記原因為61年10月12日之買賣)，應有部分各2分之1  2  臺中市  豐原區  豐原 706    122.00   全部  同上 

附表一(建物)：                                                                             編號          建  號      建 物 門 牌              基地坐落               建物面積(面積平方公尺)    權利  範圍       備    註                          樓層面積合計                  主要用途主要建材    1           3134                臺中市○○區○○街000號                                臺中市○○區○○段00000○000地號                      一層：90.60 二層：54.36 騎樓：15.86 總面積：160.82   (48.63坪) 住商用 加強磚造               全部                原為宋信和、宋OO共有(69年9月11日登記，登記原因為61年10月12日之買賣)，應有部分各2分之1   2               9783                    同上                                                              同上                                                              一層：21.74 二層：73.84 三層：73.89 四層：48.24 總面積：217.21  (65.69坪)    全部                      3134主建物增建部分                    

附表二：                                                     期間        計算式(元以下4捨5入)          金額(新臺幣)      103年8月9日起至103年12月31日止共145日 455,808×1/2＝227,904            227,904×145/365＝90,537                                            9萬0,537元 104年        455,808×1/2＝227,904              22萬7,904  元  105年        455,808×1/2＝227,904              22萬7,904  元  106年        455,808×1/2＝227,904              22萬7,904  元   107年        455,808×1/2＝227,904              22萬7,904  元   108年1月1日起至108年8月8日共220日    455,808×1/2＝227,904              227,904×220/365＝137,367                                          13萬7,367  元                    合計113萬9,520元